臺灣高等法院高雄分院刑事判決　　　　 96年度上訴字第703號
上　訴　人　臺灣屏東地方法院檢察署檢察官
被　　　告　甲○○
　　　　　　　　　　現另案於臺灣高雄女子監獄執行
上列上訴人因被告違反毒品危害防制條例案件，不服臺灣屏東地
方法院95年度訴字第1035號中華民國96年1月30日第一審判決（
起訴案號：臺灣屏東地方法院檢察署95年度毒偵字第1612號、第
1697號），提起上訴，本院判決如下：
    主  文
原判決撤銷。
甲○○施用第一級毒品，累犯，處有期徒刑柒月；又施用第一級
毒品，累犯，處有期徒刑捌月。應執行有期徒刑壹年貳月。
    事  實
一、甲○○前於民國91年間因施用毒品案件，經送觀察、勒戒後
    ，認無繼續施用傾向，於91年11月8 日執行完畢釋放出勒戒
    所，並經台灣屏東地方法院檢察署檢察官以91年度毒偵字第
    1322號不起訴處分確定。嗣又因施用毒品案件，經台灣屏東
    地方法院裁定觀察、勒戒後，認有繼續施用傾向，再經裁定
    送戒治處所強制戒治，於92年11月25日因停止戒治出所，於
    93年1 月9 日，因法律修正報結，並經台灣屏東地方法院於
    92 年5月6 日以92年訴字第215 號判處有期徒刑8 月確定，
    於93年9 月4 日執行完畢。嗣又於95年間因違反毒品危害防
    制條例案件，經台灣屏東地方法院以95年訴字第224 號分別
    判處有期徒刑1 年4 月（施用一級毒品）、8 月（施用第二
    級毒品），定執行刑1 年10月，上訴後，經本院以95年上訴
    字第1549 號 判決駁回上訴確定（現正執行中）。詎甲○○
    仍不知悔改，明知海洛因係毒品危害防制條例第2 條第2 項
    所列之第一級毒品，不得非法持有、施用，仍於上開觀察、
    勒戒執行完畢釋放後五年內，復分別基於施用第一級毒品之
    犯意，於：(一)95年7 月13日下午7 時30分許，在其屏東縣潮
    州鎮○○街12巷1 弄7 號住處，以將海洛因加水注射之方式
    ，非法施用第一級毒品海洛因1 次，經屏東縣警察局潮州分
    局於95年7 月14日下午16時15分許通知其前往採尿送驗後，
    始查獲上情。(二)於95年9 月27日上午7 時許，在屏東縣潮州
    鎮○○路1巷6號（起訴書誤載為同鎮○○街12巷1 弄7 號）
    住處，仍以將海洛因加水注射之方式，施用海洛因1 次。嗣
    於95年9 月28日下午3 時許，在屏東縣潮州鎮泗林里通潮2
    巷5 之7 號案外人蘇秋萍之住處，為警查獲，並扣得綽號「
    阿猴」所有之注射針筒1 支。
二、案經屏東縣警察局潮州分局報請臺灣屏東地方法院檢察署檢
    察官偵查起訴。
    理  由
一、前揭施用第一級毒品海洛因之事實，業據被告於警訊、偵查
    中、原審及本院審理中坦承不諱，且被告先後二次為警查獲
    後，經採集其尿液送驗，結果呈嗎啡陽性反應，有長榮大學
    95年8 月7 日確認報告（見警一卷第5 頁）、台灣檢驗科技
    股份有限公司95年10月16日KH2006A0000000號檢驗報告（見
    95年毒偵字第1697號卷第13 頁） 、列管毒品人口尿液檢體
    採集送驗記錄表（警一卷第3-4 頁）、屏東縣警察局潮州分
    局毒品辦件受檢人尿液採證編號姓名對照表（見警二卷第25
    頁）各1 紙附卷為憑。被告前揭自白核與事實相符，應堪採
    信，是被告上開時地分別施用第一級毒品海洛因各一次之犯
    行，堪以認定。
二、又被告前於91年間因施用毒品案件，經送觀察、勒戒後，認
    無繼續施用傾向，於91年11月8 日執行完畢，並經台灣屏東
    地方法院檢察署檢察官以91年度毒偵字第1322號不起訴處分
    確定之事實，亦有臺灣高等法院被告前案紀錄表在卷足參（
    見本院卷第16-19 頁），其於前案觀察、勒戒執行完畢釋放
    後，五年內再犯本件施用第一級毒品海洛因之犯行，事證明
    確，應予依法論罪科刑。
三、查海洛因係屬毒品危害防制條例第2 條第2 項第1 款所定之
    第一級毒品，不得持有及施用，被告先後分別施用第一級毒
    品海洛因之犯行，核其所為係分別觸犯同條例第10條第1 項
    之施用第一級毒品罪。被告分別於施用前後持有第一級毒品
    之低度行為，應為其施用第一級毒品之高度行為所吸收，不
    另論罪。被告先後兩次施用海洛因之行為，犯意各別，施用
    行為亦各自獨立，核屬獨立二罪，應予分論併罰之。又被告
    於92年間因施用毒品案件，經台灣屏東地方法院於92年5 月
    6 日以92年訴字第215 號判處有期徒刑8 月確定，於93年9
    月4 日執行完畢之事實，有臺灣高等法院被告前案紀錄表在
    卷足參（見本院卷第16-19 頁），被告於上開有期徒刑執行
    完畢5 年內，故意再犯本件有期徒刑以上之罪，為累犯，應
    依刑法第47條第1 項規定，論以累犯，並加重其刑。
四、原判決認定被告施用毒品事證明確，予以論科，固非無見。
    惟原判決以：(一)被告基於施用第一級毒品海洛因之犯意，於
    95年9月23日下午5時30分許，在屏東縣潮州鎮○○里○○路
    1 巷6 號，以加水注射之方式，施用海洛因1 次。因認被告
    此部分行為涉犯毒品危害防制條例第10條第1 項之施用第一
    級毒品罪，並認與起訴部分有包括一罪，為起訴效力所及，
    自應併予審判云云。惟按被告之自白，不得作為有罪判決之
    唯一證據，仍應調查其他必要之證據，以察其是否與事實相
    符。刑事訴訟法第156 條第2 項定有明文。經查原審認被告
    於95年9 月23日下午5 時30分許，在屏東縣潮州鎮○○里○
    ○路1 巷6 號，施用海洛因1 次，無非以被告之自白為論據
    ，固非無見。然除被告之自白外，並無任何積極證據足以補
    強被告確於95年9 月23日下午5 時30分許，有施用第一級毒
    品之事實，是被告上開自白尚難認與事實相符，自不得僅憑
    被告之自白作為有罪之認定，是被告此部分並不構成犯罪，
    且亦未據公訴人起訴，自無一部與全部之關係，原審併予審
    判已有可議。(二)原判決又以：被告於95年7 月13日晚上7 時
    30分許，在屏東縣潮州鎮○○路1 巷6 號住處，施用海洛因
    1 次之行為，與被告前於94年6 月下旬某日起至95年6 月中
    旬某日止，在屏東縣潮州鎮○○路1 巷6 號等處，先後施用
    第一級毒品海洛因多次，嗣於95年6 月30日經原審以95年度
    訴字第224 號判處有期徒刑1 年4 月，並據本院於95年9 月
    18日以95年度上訴字第1549號駁回被告之上訴，於95年10月
    16日確定，因認被告於95年7 月13日晚上7 時30分許該次施
    用第一級毒品海洛因之犯行，發生於前案最後審理事實法院
    宣示判決日即95年9 月18日之前，復與該案其施用第一級毒
    品海洛因之犯行，有包括一罪之關係，應為該案判決之既判
    力所及，自應諭知免訴之判決云云。惟按案件曾經判決確定
    者，應諭知免訴之判決，刑事訴訟法第302 條第1 款固定有
    明文。此項原則，關於實質上一罪或裁判上一罪，其一部事
    實已經判決確定者，對於構成一罪之其他部分，亦均應有其
    適用。然其前提須已判決確定部分之事實與未判決部分之事
    實有實質上一罪或裁判上一罪之關係，始為當之；倘犯罪事
    實無一部與全部之關係，自非確定判決效力所及。經查被告
    前於94年6 月下旬某日起至95年6 月中旬某日止，在屏東縣
    潮州鎮○○路1 巷6 號等處，先後施用第一級毒品海洛因多
    次，於95年6 月30日經原審以95年度訴字第224 號判處有期
    徒刑1 年4 月，並據本院於95年9 月18日以95年度上訴字第
    1549號駁回被告之上訴，於95年10月16日確定等情，固有原
    審及本院上開判決書在卷可稽（見95年毒偵字第16 12 號卷
    第8-10頁、第11-13 頁）。惟查，本件被告前經判決確定之
    最後施用海洛因行為，與本件起訴被告於95年7 月13 日 下
    午7 時30分許、95年9 月27日上午7 時許施用海洛因之犯行
    ，其施用時間相隔約一個月、三個多月，尚且曾為警查獲而
    中斷，依社會上一般人合理的經驗認知，實難認兩者之間係
    基於一個施用毒品之意思決定而為之一個施用毒品行為之包
    括一罪，亦即難認兩者間具有一個集合犯關係。是無論依社
    會通念或物理性質觀之，均非無法分割，仍係可分之數行為
    無疑。又施用毒品之行為，固常有因成癮及毒品依賴而反覆
    為之之情形，惟此類型之犯罪是否另以單獨一罪之方式規範
    之，乃應否另行立法之問題。申言之，犯罪行為是否為「集
    合犯」之一罪，係由法定犯罪構成要件內容觀察論斷，與該
    犯罪行為於生活經驗上是否通常具有反覆性、常習性或成癮
    性並不相涉。某犯罪在生活經驗上是否通常具有反覆性、常
    習性、職業性或成癮性而應獨立成為另一犯罪構成要件類型
    ，以刑法為一次評價，論以一罪，乃立法評價的問題。法院
    於具體案件之審判，自不得脫離法定犯罪構成要件要素之規
    範，而逕將法院所認生活經驗上通常具有反覆性、常習性、
    職業性或成癮性之多次犯罪行為，一概論以集合犯之一罪。
    準此，現行毒品危害防制條例第10條第1 項規定，係以「施
    用」毒品為犯罪構成要件，而非以反覆施用毒品或成癮為構
    成要件，故無論是否反覆施用毒品成癮，均有該條項之適用
    ，其罪數仍應以被告之施用行為數為判斷基準。非得因施用
    毒品者常有反覆施用或成癮之情形，即逕將此條項之犯罪構
    成要件解為係針對反覆施用毒品成癮者而為之規定，進而謂
    施用毒品成癮者反覆所為之數次施用毒品行為係常習犯之包
    括一罪。易言之，現行毒品危害防制條例第10條第1 項並未
    將「反覆實施」或施用毒品「成癮」規定為犯罪構成要件要
    素之一，本院即無從將此等要件列為本條項之構成要件要素
    ，而謂本條項係集合犯之規定，犯之者雖反覆多次為之，仍
    應一次評價而論以一罪。況海洛因毒品固有成癮性，然施用
    者並非必然已成癮，亦非必然反覆密集施用，若將毒品危害
    防制條例第10條第1 項解為係針對習慣犯或成癮犯所為之集
    合犯規定，則施用毒品頻率不高而未成癮者，即不該當此犯
    罪構成要件，而無適用此條項之餘地，此解釋之不當已甚顯
    然。再者，施用毒品成癮者與偶有施用行為者之可罰性顯不
    相同，若將偶然施用者與反覆施用毒品成癮者，一體解為毒
    品危害防制條例第10條第1 項規範之對象，而適用該條項同
    一法定刑度亦顯非妥適，況適用同一條項之情況下，未反覆
    施用毒品成癮者依數罪併罰之規定分論併罰，反覆施用毒品
    成癮者論以實質一罪，其矛盾更為顯然。綜上所述，毒品危
    害防制條例10條第1 項既非集合犯之規定，自應以被告施用
    毒品之次數，定其犯罪行為數。原判決就公訴人起訴被告於
    95年7 月13日下午7 時30分許施用海洛因之犯行，認與前經
    判決確定部分具有集合犯之包括一罪關係，尚非正確。故原
    判就被告於95年7 月13日下午7 時30分許施用海洛因之犯行
    ，未為實體有罪判決，自有違誤。公訴人上訴意旨所指後述
    退回併辦部分與上開起訴論罪部分，係屬集合犯一罪關係，
    指摘原判決未及併辦有所不當等語，雖無理由（如後所述）
    ，惟原判決既有上開可議，自應由本院將原判決撤銷改判。
    審酌被告前有多次施用毒品案件之前案紀錄（如前所述），
    竟仍未戒除惡習，顯見意志力不足，但念其犯後坦承犯行及
    施用毒品本質上係屬戕害自身健康之行為，尚未直接危害他
    人，反社會性之程度顯然較低及施用次數等一切情狀，分別
    量處如主文第二項所示之刑，並定其應執行之刑，以資懲戒
    。至扣案之注射針筒1 支，乃綽號「阿猴」之男子施用毒品
    後所遺留，而與本件被告之犯罪無關，業經被告及同時為警
    查獲之蘇秋萍一致供稱無誤，爰不另宣告沒收，併此敘明。
五、檢察官移送併案意旨（臺灣屏東地方法院檢察署96年度毒偵
    字第265 號）略以：
  (一)被告詎甲○○不知悔改，於強制戒治執行完畢釋放後五年內
    ，明知海洛因業經公告列為毒品危害防制條例第2 條第2 項
    之第一級毒品，仍自95年10月間某日起，至同年12月7 日7
    時許，在其位於屏東縣潮州鎮○○街12巷7 號住處房間內，
    以將海洛因摻水置入針筒注射血管之方式，接連施用第一級
    毒品海洛因多次，平均每天施用海洛因毒品一次。嗣於同日
    15時30分許，於屏東縣潮州鎮○○路段，為警攔檢後解送偵
    辦，經警採集其尿液檢驗，結果呈嗎啡及甲基安非他命陽性
    反應（施用第二級毒品部份另行聲請簡易判決處刑）而查獲
    上情。因認被告上開犯行涉犯毒品危害防制條例第10條第1
    項之罪嫌，與起訴之上開犯罪事實為反覆實施之集合犯，而
    移送本院併案審理。
  (二)被告此部分併辦施用行為，係於95年7 月1 日刪除刑法連續
    犯規定後所犯，此部分與上開論罪部分之施用犯行，應依行
    為數而予以分論數罪併罰（最高法院95年第8 次刑事庭會議
    決議參照）。被告被起訴施用第一級毒品海洛因之犯行，係
    分別在95年7 月13日，及95年9 月27日，又上開併案部分之
    犯罪事實則於95年10月間某日及同年12月7 日被查獲，與起
    訴犯行之被查獲時間相距非近，並無證據證明該施用第一級
    毒品之犯行間有何時間上之密接性，前間亦曾多次為查獲，
    其非集合犯已屬顯然。再者，被告各次施用毒品之行為，縱
    認有其時間上之密接性，然無論依社會通念或物理性質觀之
    ，均非無法分割，仍係可分之數行為，而不能視為集合犯包
    括一罪，業詳如前述。併案意旨認應論以集合犯一罪等語，
    尚有未洽，本院自難併予審理，應退回由檢察官另行處理。
據上論結，應依刑事訴訟法第369條第1項前段、第364條、第299
條第1 項前段，毒品危害防制條例第10條第1 項，刑法第11條、
第47條第1 項，第51條第5 款，判決如主文。
本案經檢察官林慶宗到庭執行職務。
中　　華　　民　　國　　96　　年　　4 　　月　　30　　日
                  刑事第八庭    審判長法  官  李炫德
                                      法  官  簡志瑩
                                      法  官  陳志銘
以上正本證明與原本無異。
如不服本判決應於收受本判決後10日內向本院提出上訴書狀，其
未敘述上訴理由者，並得於提起上訴後10日內向本院補提理由書
狀（均須按他造當事人之人數附繕本）「切勿逕送上級法院」。
中　　華　　民　　國　　96　　年　　4 　　月　　30　　日
　　　　　　　　　　　　　　　　　　　書記官  盧雅婷
附錄本件判決論罪科刑法條：
毒品危害防制條例第10條第1 項：
施用第一級毒品者，處6 月以上5 年以下有期徒刑。
